ACORDAO-COMPLETO-2525143

ACÓRDÃO 500/2022 ATA 2/2022 - PRIMEIRA CÂMARA

VISTOS, relatados e discutidos estes autos de pensão civil concedida pelo Tribunal de Contas da União,
ACORDAM os Ministros do Tribunal de Contas da União, reunidos em sessão da Primeira Câmara, diante das razões expostas pelo Relator, com fundamento no art. 71, inciso III, da Constituição Federal e nos arts. 1º, inciso V, 39, inciso II, e 45 da Lei 8.443/1992, em:
9.1. considerar ilegal o ato de pensão civil de interesse da sra. Isabel Carmelita Cavalcanti da Mota Cabral, recusando seu registro;
9.2. dispensar o ressarcimento das quantias indevidamente recebidas, em boa-fé, pela interessada, consoante o Enunciado 106 da Súmula de Jurisprudência deste Tribunal;
9.3. determinar à Secretaria-Geral de Administração desta Corte que:
9.3.1. faça cessar, no prazo de 15 (quinze) dias, contado a partir da ciência desta deliberação, os pagamentos decorrentes do ato impugnado, sob pena de responsabilidade solidária da autoridade administrativa omissa, consoante disposto nos arts. 71, inciso IX, da Constituição Federal e 262 do Regimento Interno desta Corte;
9.3.2. dê ciência desta deliberação à interessada, alertando-a de que o efeito suspensivo proveniente da interposição de eventuais recursos, caso não providos, não a exime da devolução dos valores indevidamente percebidos após a notificação;
9.3.3. envie a esta Corte de Contas, no prazo de 30 (trinta) dias, por cópia, comprovante de que a sra. Isabel Carmelita Cavalcanti da Mota Cabral teve ciência desta deliberação;
9.4. esclarecer à unidade de origem, com supedâneo no art. 262, § 2º, do Regimento Interno, que a concessão considerada ilegal poderá prosperar mediante a emissão e o encaminhamento a este Tribunal de novo ato concessório, escoimado da irregularidade apontada nestes autos.

Apreciação, para fins de registro, de pensão civil concedida pelo Tribunal de Contas da União.

Primeira Câmara

Tribunal de Contas da União.

3. Interessada: Isabel Carmelita Cavalcanti da Mota Cabral (XXX.278.191-XX).

13.1. Ministros presentes: Walton Alencar Rodrigues (Presidente), Benjamin Zymler (Relator) e Jorge Oliveira.
13.2. Ministro-Substituto convocado: Augusto Sherman Cavalcanti.
13.3. Ministro-Substituto presente: Weder de Oliveira.

BENJAMIN ZYMLER

Adoto como relatório, com os ajustes de forma pertinentes, a instrução elaborada no âmbito da Secretaria de Fiscalização de Integridade de Atos e Pagamentos de Pessoal e de Benefícios Sociais (Sefip) , a qual contou com a anuência dos dirigentes da unidade técnica e do representante do Ministério Público nos autos:
"INTRODUÇÃO
Trata-se de ato de pensão civil, submetido, para fins de registro, à apreciação do Tribunal de Contas da União (TCU) , de acordo com o art. 71, inciso III, da Constituição Federal. O ato foi cadastrado e disponibilizado ao TCU por intermédio do Sistema e-Pessoal, na forma dos arts. 2º e 4º da Instrução Normativa TCU 78/2018.
0. O ato deste processo pertence ao Tribunal de Contas da União.
EXAME TÉCNICO
Procedimentos aplicados
Os procedimentos para exame, apreciação e registro de atos de pessoal encontram-se estabelecidos na Instrução Normativa TCU 78/2018 e na Resolução TCU 206/2007.
....................................................................................................................................................................
Exame das Constatações
Ato: 66235/2019 - Inicial - Instituidor: ANTONIO RAMOS DA MOTA CABRAL
Beneficiária: ISABEL CARMELITA CAVALCANTI DA MOTA CABRAL - cônjuge.
Parecer do Controle Interno: considerar o ato legal.
Constatações e análises: 
0. Rubrica '78 - VPNI Décimos (Vantagem de caráter pessoal - Incorporação de quintos/décimos de função) '.
Análise da Equipe Técnica: legal
A concessão da vantagem de 'quintos' ou 'décimos' está em consonância com a jurisprudência deste Tribunal e os critérios das Leis 8.911/1994 e 9.624/1998 (os períodos anteriores a 8/4/1998 são suficientes para a incorporação da vantagem de quintos) .
Apesar de ilegal a concessão cumulativa da vantagem de quintos/décimos e opção consoante jurisprudência deste Tribunal (Acórdão 2988/2018-TCU-Plenário, de relatoria da Ministra Ana Arraes) , a situação da vantagem de quintos/décimos será regularizada com a proposta de exclusão da vantagem de opção do ato. Assim, será proposta a legalidade da vantagem de quintos/décimos.
0. Rubrica '169 - VA Opção FC (Vantagem de caráter pessoal - Incorporação de opção de função) '.
Análise da Equipe Técnica: ilegal
No âmbito do Acórdão 2988/2018-TCU-Plenário (Ministra-Relatora Ana Arraes) , este Tribunal deixou assente que os servidores que tenham satisfeito os pressupostos temporais no art. 193 da Lei 8.112/1990 e os requisitos para aposentadoria até 18/1/1995 podem acrescer aos proventos de inatividade, deferidos com base na remuneração do cargo efetivo, o valor da função de confiança ou a vantagem dos quintos/décimos/VPNI, de forma não cumulativa, em razão da vedação contida no § 2º do próprio art. 193 da Lei 8.112/1990.
No caso concreto, além de estar cumulativa com a vantagem de quintos, não houve o implemento dos requisitos do art. 193 da Lei 8.112/1990 até 18/1/1995 (cinco anos consecutivos ou dez anos interpolados no exercício de função) , razão pela qual é indevida a vantagem de opção.
....................................................................................................................................................................
O quadro resumo de ocorrências e, quando for o caso, o detalhamento da norma legal e da jurisprudência para as inconsistências acima elencadas encontra-se no anexo II dessa instrução. 
Encaminhamento do ato: 
Considerar ILEGAL e recusar registro do ato de pensão civil instituída por ANTONIO RAMOS DA MOTA CABRAL do quadro de pessoal do Tribunal de Contas da União, com base nos arts. 71, inciso III, da Constituição Federal, 1º, inciso V, e 39, inciso II, da Lei 8.443/1992 e 260, § 1º, do Regimento Interno. 
....................................................................................................................................................................
CONCLUSÃO
A abrangência e a profundidade das verificações levadas a efeito fundamentam convicção de que o ato 66235/2019 pode ser apreciado pela ilegalidade, em razão das irregularidades apontadas no item Exame das Constatações desta instrução, que representam afronta à legislação e à jurisprudência de referência.
PROPOSTA DE ENCAMINHAMENTO
Ante o exposto, com fundamento nos arts. 71, inciso III, da Constituição Federal, 1º, inciso V, e art. 39, incisos I e II, da Lei 8.443/1992 e 260 do Regimento Interno do Tribunal de Contas da União, propõe-se: 
considerar ILEGAL e recusar registro do ato inicial de pensão civil instituída por ANTONIO RAMOS DA MOTA CABRAL do quadro de pessoal do Tribunal de Contas da União;
com fulcro no art. 262, caput, do Regimento Interno deste Tribunal, determinar ao Tribunal de Contas da União que: 
dê ciência, no prazo de quinze dias, contados da notificação, do inteiro teor desta deliberação à interessada, alertando-a de que o efeito suspensivo proveniente da interposição de eventuais recursos junto ao TCU não a exime da devolução dos valores percebidos indevidamente, caso o recurso não seja provido;
no prazo de trinta dias, contados da ciência da decisão, envie a este Tribunal documentos comprobatórios de que a interessada cujo ato foi impugnado está ciente do julgamento deste Tribunal;
promova a exclusão, no prazo 15 (quinze) dias, contados a partir da ciência desta deliberação, sujeitando-se a autoridade administrativa omissa à responsabilidade solidária, da rubrica apontada em face de manifesta ilegalidade, uma vez que o seu pagamento não encontra respaldo na jurisprudência deste Tribunal;
emita novo ato, livre da irregularidade ora apontada, em substituição ao ato de pensão civil instituída por ANTONIO RAMOS DA MOTA CABRAL, submetendo-o a nova apreciação por este Tribunal, na forma do artigo 260, caput, também do Regimento;
dispense a devolução dos valores indevidamente recebidos de boa-fé até a data da ciência pelo Tribunal de Contas da União do acórdão que vier a ser proferido, com base no Enunciado 106 da Súmula da Jurisprudência do TCU."
É o relatório.

não há.

Procurador Rodrigo Medeiros de Lima.

PENSÃO CIVIL. INCLUSÃO, NOS PROVENTOS, DA VANTAGEM "OPÇÃO", EM DESACORDO COM A LEGISLAÇÃO DE REGÊNCIA. ILEGALIDADE. NEGATIVA DE REGISTRO. DETERMINAÇÕES.

PENSÃO CIVIL (PCIV)

Secretaria de Fiscalização de Integridade de Atos e Pagamentos de Pessoal e de Benefícios Sociais (Sefip).

Em exame, pensão civil concedida pelo Tribunal de Contas da União à sra. Isabel Carmelita Cavalcanti da Mota Cabral, qualificada como viúva do ex-servidor Antonio Ramos da Mota Cabral.
2.	Instruindo o feito, a Secretaria de Fiscalização de Integridade de Atos e Pagamentos de Pessoal e de Benefícios Sociais (Sefip) propugna a negativa de registro do ato em face das seguintes irregularidades, identificadas na composição dos proventos da interessada:
	a) inclusão da vantagem prevista no art. 193 da Lei 8.112/1990 (inativação com a remuneração do cargo em comissão) sem preenchimento dos requisitos temporais estabelecidos no dispositivo (cinco anos consecutivos ou dez interpolados de exercício de cargo ou função comissionada) ; e
	b) inclusão cumulativa das vantagens "opção" e "quintos", em desrespeito ao disposto no art. 193, § 2º, da Lei 8.112/1990.
3.	O Ministério Público põe-se de acordo.
4.	Acompanho os pareceres técnicos. 
5.	Segundo informam os autos, o sr. Antonio Ramos da Mota Cabral, ao longo de seus 32 anos de serviço público, exerceu cargos ou funções comissionadas por exatos nove anos e oito meses (peça 3, p. 3-5) . Nesse tempo, o período mais longo de exercício contínuo de algum encargo foi de três anos e dez meses, verificado de maio de 1970 a fevereiro de 1974.
6.	Logo, por não contar cinco anos consecutivos ou dez interpolados no exercício de funções, não preencheu o requisito necessário para obtenção da vantagem prevista no art. 180 da Lei 1.711/1953, em vigor quando de sua aposentadoria (15/1/1990) , ou no art. 193 da Lei 8.112/1990:
Lei 1.711/1953
"Art. 180. O funcionário que contar tempo de serviço igual ou superior ao fixado para aposentadoria voluntária passará à inatividade.
I - com o vencimento do cargo em comissão, da função de confiança ou da função gratificada que estiver exercendo, sem interrupção, nos cinco (5) anos anteriores;
II - com idênticas vantagens, desde que o exercício de cargos ou funções de confiança tenha compreendido um período de dez (10) anos, consecutivos ou não."
Lei 8.112/1990
"Art. 193. O servidor que tiver exercido função de direção, chefia, assessoramento, assistência ou cargo em comissão, por período de 5 (cinco) anos consecutivos, ou 10 (dez) anos interpolados, poderá aposentar-se com a gratificação da função ou remuneração do cargo em comissão, de maior valor, desde que exercido por um período mínimo de 2 (dois) anos."
7.	Força reconhecer, assim, que o ex-servidor jamais teve o direito de optar, na inatividade, pela remuneração de função comissionada.
8.	Afora isso, o pagamento cumulado de "opção" e "quintos", como se verifica na espécie, era expressamente vedado pelo art. 5º da Lei 6.732/1979, vigente ao tempo da aposentadoria do instituidor, e, ainda, pelo § 2º do art. 193 da Lei 8.112/1990, uma vez que ambas as vantagens decorrem do mesmo fato gerador, a saber, o exercício pretérito de cargo/função de confiança (destaques acrescentados) :
Lei 6.732/1979
"Art 5º Na hipótese de opção pelas vantagens dos artigos 180 [aposentadoria com as vantagens do cargo em comissão] ou 184 [aposentadoria-prêmio] da Lei nº 1.711, de 1952, o funcionário não usufruirá do benefício previsto no art. 2º desta Lei [quintos]."
Lei 8.112/1990
"Art. 193. [...]
............................................................................................................................................
§ 2° A aplicação do disposto neste artigo exclui as vantagens previstas no art. 192 [aposentadoria-prêmio], bem como a incorporação de que trata o art. 62 [quintos], ressalvado o direito de opção."
9.	A propósito, esclareço que, no caso de servidores ativos investidos em cargos em comissão, a "opção" pela remuneração do cargo efetivo nada mais é do que uma forma alternativa de remunerar o cargo em comissão exercido. Ou seja, quer opte pela remuneração "cheia" do cargo em comissão, quer opte pela remuneração do cargo efetivo mais o acréscimo previsto em lei (55% da comissão, para o Poder Executivo; 65%, para o Poder Judiciário) , o servidor nessa situação sempre será remunerado pelo exercício do cargo em comissão, e não pelo cargo efetivo, do qual, aliás, se encontra necessariamente afastado (art. 120 da Lei 8.112/1990) .
10.	Semelhantemente, não há que se falar, na inatividade, que a "opção" pela remuneração do cargo efetivo permitiria carrear para os proventos, cumulativamente, o acréscimo referente ao cargo em comissão e os "quintos" incorporados. É que o percebimento do acréscimo referente à comissão (vulgarmente chamado de "opção") implica - exatamente como se dá com os servidores ativos - opção por uma das formas de remuneração do cargo comissionado, hipótese em que os "quintos", na exata dicção da lei, não são admitidos.
11.	Sem embargo, a verdade é que nem mesmo há que se falar em "opção" na espécie, pois a função comissionada FC-8 desta Corte (atual FC-4) , que deu ensejo ao pagamento da parcela ao sr. Antonio Ramos da Mota Cabral, desde 2001, por força da Lei 10.356/2001, não mais confere aos servidores efetivos do Tribunal a faculdade de optar entre distintas remunerações. 
12.	De fato, a FC-4, a exemplo de todas as demais FC ocupadas por servidores efetivos da Casa (salvo as de Oficial e Assistente nos gabinetes de autoridades) , passou a ser retribuída como função gratificada, ou seja, mediante o simples acréscimo de seu valor à remuneração do cargo efetivo do servidor, exatamente como se dava com as antigas FG ou GRG:
"Art. 17. O servidor ocupante de cargo efetivo da Secretaria do Tribunal de Contas da União, quando investido em função de confiança, perceberá a remuneração do cargo efetivo acrescida do valor da função para a qual foi designado.
Art. 18. O servidor ocupante de cargo de provimento efetivo na administração pública federal nomeado para o exercício do cargo de Oficial de Gabinete ou do cargo de Assistente, previstos no art. 3 o , II, e § 2 o , desta Lei, poderá optar pela remuneração do cargo efetivo acrescida do valor correspondente à FC-3 ou à FC-1, respectivamente.
Parágrafo único. Na hipótese de o servidor de que trata o caput deste artigo integrar os quadros de pessoal da Secretaria do Tribunal de Contas da União, poderá optar pela aplicação do disposto no art. 17 desta Lei."
13.	Impende ressaltar, no ponto, que o pagamento cumulativo, na inatividade, de FG/GRG e "quintos" fundados na Lei 8.911/1994 jamais foi admitido pelo TCU, como ilustram, entre inúmeras outras ao longo do tempo, as seguintes deliberações: Decisão 32/1997-1ª Câmara, Decisão 72/2000-2ª Câmara, Decisão 47/2001-Plenário, Decisão 271/2001-1ª Câmara, Decisão 502/2002-2ª Câmara, Decisão 1.775/2003-2ª Câmara, Acórdão 458/2004-TCU-Primeira Câmara, Acórdão 167/2005-TCU-Segunda Câmara, 1.472/2006-1ª Câmara, 3.070/2007-1ª Câmara, Acórdão 1146/2008-TCU-Primeira Câmara, Acórdão 468/2014-TCU-Primeira Câmara.
14.	A súmula TCU 280 evidencia esse longevo e pacífico posicionamento (grifei) :
"É ilegal o ato de concessão que inclui no cálculo dos proventos a percepção cumulativa de quintos com a Gratificação de Atividade pelo Desempenho de Função - GADF decorrente de funções que não preveem opção pelo cargo efetivo, a exemplo da Função Gratificada - FG e da Gratificação de Representação de Gabinete - GRG."
15.	Destarte, independentemente de qualquer outra razão, à sra. Isabel Carmelita Cavalcanti da Mota Cabral, viúva do ex-servidor Antonio Ramos da Mota Cabral, não é dado perceber a "opção" simplesmente porque a atual estrutura remuneratória com a qual seus proventos detêm paridade não comporta o pagamento de uma tal parcela pelo exercício de função gratificada.
16.	Não é demasiado assinalar que auferir, na inatividade, "quintos" da FC-8 cumulativamente com a própria retribuição da FC-8 (e não a parcela "opção", insisto, como ocorre com os cargos em comissão) configura evidente bis in idem, uma vez que ambas as vantagens têm a mesma finalidade (proporcionar estabilidade remuneratória) e decorrem do mesmo fato gerador (o exercício pretérito de função comissionada) .
17.	Por fim, lembro que a relação jurídica de servidores inativos com a União é substancialmente distinta daquela envolvendo suas pensionistas, de modo que não há que se falar, em favor destas, em eventual direito à conservação nos proventos de vantagens - ora reconhecidamente irregulares - indevidamente percebidas em vida pelo instituidor. 
18.	Com efeito, o Supremo Tribunal Federal tem restringido até mesmo a eficácia de títulos executivos judiciais quando o titular do direito migra da condição de servidor ativo para a de servidor aposentado. No MS 30.725, por exemplo, o Ministro Gilmar Mendes anotou (grifei) :
"Nesse sentido, a coisa julgada deveria ser invocada, a princípio, para efeitos de pagamento de vencimentos, o que não significa, necessariamente, que essa proteção jurídica se estenda, desde logo, para o cálculo dos proventos, o qual deve ser analisado caso a caso, sob pena de reconhecer-se a perpetuação de um direito declarado a ponto de alcançar um instituto jurídico diverso: o instituto dos proventos" (Segunda Turma, julgado em 29/9/2015) .
19.	Ilegal, pois, a pensão concedida pela Secretaria-Geral de Administração desta Corte à sra. Isabel Carmelita Cavalcanti da Mota Cabral, devendo a unidade básica providenciar, a respeito, a imediata supressão da parcela "opção" indevidamente incluída nos proventos.
	Diante do exposto, voto no sentido de que este Colegiado adote a deliberação que ora submeto a sua apreciação.
TCU, Sala das Sessões Ministro Luciano Brandão Alves de Souza, em 8 de fevereiro de 2022.
BENJAMIN ZYMLER 
Relator